【裁判字號】    99,交聲,72
【裁判日期】    990113
【裁判案由】    交管條例聲異
【裁判全文】
臺灣板橋地方法院交通事件裁定          99年度交聲字第72號
原處分機關  交通部公路總局臺北區監理所板橋監理站
異  議  人  甲○
即受處分人
上列受處分人因違反道路交通管理處罰條例案件，對於交通部臺
北區監理所板橋監理站中華民國98年12月2 日所為之板監裁字第
裁41－CG0000000 號處分（原舉發通知單號：中華民國98年7 月
27日臺北縣政府警察局北縣警交字第CG0000000 號），聲明異議
，本院裁定如下：
    主  文
原處分撤銷，由原處分機關依法另為妥適處理。
    理  由
一、原處分以：聲明異議人即受處分人甲○於民國（下同）98年
    7 月7 日上午10時48分許，駕乘自己所有之車號：M65－718
    號普通重型機車，行經臺北縣中和市○○路與景平路口（往
    中和方向）時，因有在「禁行機車」車道上行駛之情事，為
    臺北縣政府警察局執勤員警予以拍照採證後，以異議人有「
    機器腳踏車，不在規定車道行駛」之違規事實（舉發違反法
    條：道路交通管理處罰條例第45條第13款），填製98年7 月
    27日臺北縣政府警察局北縣警交字第CG0000000 號舉發違反
    道路交通管理事件通知單（下稱舉發單）逕行舉發。案經移
    送原處分機關即交通部公路總局臺北區監理所板橋監理站，
    異議人均未依限繳納罰鍰或前往到案辦理；嗣經異議人於98
    年12月10日收悉原處分機關作成之98年12月2 日板監裁字第
    41－CG0000000 號裁決書，同日向原處分機關提出不服申述
    ，經原處分機關再行查證結果，依調查所得本案之舉發單存
    根聯、違規採證照片（彩色本）、98年7 月27日中華民國郵
    政交寄大宗掛號函件存根單與臺北縣政府警察局送達證書等
    事證，認定異議人上揭違規屬實，且經合法寄存送達以完備
    交通事件逕行舉發之法定程式，異議人則未遵期繳付罰鍰或
    到案辦理，而逾越應到案期限60日以上。是故，前開裁決異
    議人最高額罰鍰新臺幣（下同）1,800 元，並記違規點數之
    原處分意旨，仍予維持。
二、本件聲明不服意旨則稱：異議人自98年7 月7 日違規日起至
    收到本案裁決書之期間，皆未收到任何通知書，致延誤繳納
    罰款；又伊居住處所之大樓管理員均為老伯伯，從未轉達違
    規單，始無法如期繳付，敬請從輕裁決，減輕負擔云云。
三、經查：
(一)、按違反道路交通管理事件統一裁罰基準及處理細則第11條第
    1 項第4 款規定，逕行舉發之舉發違反道路交通管理事件通
    知單（以下簡稱舉發通知單），應按「已查明之資料」填註
    車牌號碼、車輛種類、車主姓名及地址，並於通知單上方空
    白處加註逕行舉發之文字後，由舉發機關送達被通知人；又
    處理違反道路交通管理事件，有關文書送達之程序，依行政
    程序法之規定；送達由郵政機關送達者，以一般郵遞方式為
    之，以郵務人員為送達人，並準用依民事訴訟法施行法第3
    條訂定之郵政機關送達訴訟文書實施辦法。而參照行政程序
    法第72條、第73條之規定，交通監理機關對應受裁罰之受處
    分人所為之裁決文書，應向其住居所、事務所或營業所為郵
    寄送達或留置送達；如有不能向應受送達人之住居所、事務
    所、營業所或就業處所為之，或有於應送達處所不獲會晤應
    受送達人，亦不能將文書付與有辨別事理能力之同居人、受
    僱人或應送達處所之接收郵件人員之情形者，得依同法第74
    條規定為寄存送達。是以，郵政機關依前揭規定辦理寄存送
    達，得將文書寄存於送達地之郵政機關；寄存機關自收受寄
    存文書之日起，應保存3 個月，此觀諸違反道路交通管理事
    件統一裁罰基準及處理細則第5 條、行政程序法第68條、第
    74條等規定即明。次按郵務機關依前揭規定所為裁決文書寄
    存送達之程序，其送達效力，應類推適用民事訴訟法第138
    條第2 項規定，即裁決文書自寄存之日起，經10日發生效力
    ，蓋因民事訴訟法就郵務機關將訴訟文書依寄存送達程序所
    為送達，應受送達人未必能即時領取訴訟文書而知悉其內容
    ，故特設第138 條第2 項規定以保障其權益；行政程序法雖
    未如前述民事訴訟法增設該規定，但基於保障應受送達人權
    益之同一理由，解釋上應認為有上開規定之類推適用。
(二)、查本案係由舉發機關即臺北縣政府警察局以科學設備取得證
    據資料，證明異議人所有之車號：M65－718號普通重機車，
    於98年7 月7 日上午10時48分許，行經臺北縣中和市○○路
    與景平路口（往中和方向）時，有在明確繪製標示「禁行機
    車」文字之車道上違規行駛，而有「機器腳踏車，不在規定
    車道行駛」之行為，經員警拍照採證後，以異議人有如上違
    規事實，並按已查明之車籍資料，填記車牌號碼：「M65 －
    718 」、車輛種類：「重機」、車主姓名：「甲○」、登記
    車籍地：「臺北縣中和市○○路105 號3 樓」，且於舉發單
    上加註「逕行舉發」文字，暨載明異議人應於98年8 月26日
    前至指定處所即原處分機關到案辦理等內容後，以上開車輛
    之所有人即異議人為被通知人，將舉發單併附採證照片交由
    郵政機關以掛號送達。前述應送達文書，經郵務人員送達至
    上址時，因未獲會晤應受送達之異議人本人，亦未能將文書
    交付與有辨別事理能力之同居人、受僱人或應送達之上開處
    所接收郵件人員，乃依行政程序法第74條規定，寄存於前述
    應受送達處所之郵政機關即中和國光街郵局，並作送達通知
    書2 份，1 份黏貼於應受送達之異議人所在地門首，另一份
    置於應送達處所信箱或適當位置以為送達，經10日，98年8
    月9 日發生送達效力。前揭情節，有原處分機關提出舉發單
    （存根聯）1 紙、違規採證照片（彩色本）、98年7 月27日
    中華民國郵政交寄大宗掛號函件存根單與臺北縣政府警察局
    送達證書各1 件等事證均在卷足憑，且為原處分機關以98年
    12月21日北監板四字第0982009668號函說明前開舉發單送達
    事項翔實，同有該函文1 份附卷為據。
(三)、繼查，異議人甲○之住所地為「臺北縣中和市○○路105 號
    3 樓」，並與其所有之車號：M65－718號普通重機車登載有
    關車籍所在地址，兩者俱屬一致；又其自98年7 月7 日違規
    日起，時經為警98年7 月27日填單逕行舉發並交付郵務送達
    ，同年月30日寄存在前開處所之中和國光街郵局且生合法送
    達效力，迄至原處分機關作成本案裁決，98年12月10日送達
    予異議人本人收悉止，其間，異議人均未有自上開住所地遷
    移他處等情節，有本案舉發單與本院99年1 月12日查得其最
    近之法務部戶役政連結作業系統個人資料查詢表、遷徙紀錄
    資料各1 件均在卷足考，核與本案舉發機關於如上逕行舉發
    程序，因此查知異議人之車籍登記地，以及原處分機關於本
    件交通違規裁處時，所悉異議人住所地之事項，皆屬相符。
    其次，異議人因有首開違規，經警拍照採證並逕行填單舉發
    ，嗣舉發機關依查得之異議人車籍地（與住所地同），認定
    為本案交通違規舉發單應受送達之居住處所，並依法寄存送
    達在案，堪認舉發機關就前揭舉發單之應受送達處所事項，
    已盡其查證義務，其所為寄存送達程序，係屬合法、有效。
    況且，參諸異議人98年12月10日向原處分機關提出不服申述
    ，繼於98年12月29日為本件異議聲明時，就其「聯絡地址」
    、「住所」等各項，皆自行填記為「臺北縣中和市○○路10
    5 號3 樓」（參本院卷附交通違規案件陳述書、聲明異議狀
    ），足徵異議人有關本件交通聲明異議案，其設籍之住所地
    以及車籍登記地確在上址，且為其實際居住所在地，同認係
    其向交通監理機關陳報登記之收受相關車輛行政通知、裁罰
    文書之應送達處所。準此，舉發機關依前揭規定，向已查明
    之異議人居住處所「臺北縣中和市○○路105 號3 樓」（即
    住所地兼車籍地）為前開舉發單之寄存送達，自符法定程式
    要件且屬有效。再，觀諸本案違規舉發記載應到案期限為98
    年8 月26日，稽以上開舉發單寄存送達生效日係98年8 月9
    日一節，衡情異議人並未有何難以遵期自行繳納罰鍰或到案
    聽候裁決之可能；異議人則未能舉實以證有因不可歸責於己
    之事由致無法依限繳付罰鍰或到案辦理等情。第以，原處分
    機關認定異議人有前述違規行為，未依限繳付罰鍰或到案辦
    理，於98年12月10日作成旨揭裁決，處異議人最高額罰鍰1,
    800 元，同日經郵務送達予異議人收受一情，亦有卷附之裁
    決書與送達證書各1 份可稽。
(四)、復按機器腳踏車行駛之車道，應依標誌或標線之規定行駛，
    道路交通安全規則第99條第1 項前段規定甚明；又汽車駕駛
    人，駕駛機器腳踏車，不在規定車道行駛者，處600 元以上
    1,800 元以下罰鍰，並記違規點數1 點，道路交通管理處罰
    條例第45條第13款、第63條第1 項第1 款亦各有明定。詳觀
    前揭違規採證照片所示，異議人所有之車號：M65－718號普
    通重機車，確有於旨開時、地，行駛在臺北縣中和市○○路
    與景平路口（往中和方向）之車道上，又其行駛該道路路面
    ，亦確實繪製有「禁行機車」之黃色實體標字；而該「禁行
    機車」標字，本意在令駕駛人遵循辨識，且應隨時注意及循
    據道路交通安全規則第99條之規定，詎異議人所有之上開普
    通重機車行駛於道路，竟不依該「禁行機車」標字之管制指
    示，逕自在該禁行機車道上行駛，顯已違反前揭行政法上義
    務，要無疑義。況異議人對於其所有之車號：M65－718號普
    通重機車，有於如上時、地，違規行駛在「禁行機車」車道
    一事，亦自承在案（參本院卷附聲明異議狀）。此外，本案
    員警以科學設備拍攝異議人旨述違規駕駛行為之採證照片後
    ，依據該科學採證資料逕行填單舉發，核與原舉發單記載違
    規事實一致，卷內其他客觀證據並無齟齬，亦未有何違背一
    般經驗或論理法則之情形。從而，舉發機關依據科學採證取
    得之證據資料，認定異議人有旨揭「機器腳踏車，不在規定
    車道行駛」之違規，予以填單逕行舉發，其事證至臻明確，
    堪信為真實。異議人如上聲明情詞，自不足採為對其有利認
    定。
(五)、綜上所論，異議人確有首開「機器腳踏車，不在規定車道行
    駛」之違規，由員警拍照採證後逕行掣單舉發，所憑事證自
    屬明確無疵，且為舉發機關履踐逕行舉發之法定程序暨要式
    ，均詳如前說明；又異議人於受合法通知後，未依限自行繳
    納罰鍰，亦未遵期前往原處分機關到案辦理，迄於98年12月
    10日始向原處分機關提出不服陳述，而逾越應到案期限60日
    以上，稽之原處分機關所據事證，亦屬積極明確，並無疑義
    。
(六)、惟按汽車駕駛人有違反第45條各款規定之情形，除依原條款
    處罰鍰外，並記違規點數1 點，道路交通管理處罰條例第63
    條第1 項第1 款定有明文，且為本院闡述如上(四)之說明。是
    查，本件異議人確有首開違反道路交通管理處罰條例第45條
    第13款「機器腳踏車，不在規定車道行駛」之違規，然而，
    原處分機關僅依前開規定，以異議人逾越應到案期限60日以
    上，裁處最高額罰鍰1,800 元，疏未依同條例第63條第1 項
    第1 款並記違規點數1 點，尚有未洽。職此，原處分機關所
    為本件裁決，既有前揭漏未依法並記違規點數1 點之疵議，
    仍應由本院裁定將原處分撤銷，並由原處分機關依法另為妥
    適處理。
據上論結，應依道路交通案件處理辦法第20條，裁定如主文。
中    華    民    國    99    年    1     月    13    日
                        交通法庭法  官  黎錦福
上列正本證明與原本無異。
如不服本裁定，應於裁定送達後5 日內敘明抗告理由，向本院提
出抗告狀。
                                書記官  蔡麗春
中    華    民    國    99    年    1     月    13    日

司法院資訊處製作；財團法人民間司法改革基金會備份。
